【裁判字號】    98,上易,690
【裁判日期】    990212
【裁判案由】    詐欺
【裁判全文】
臺灣高等法院臺南分院刑事判決         98年度上易字第690號
上  訴  人  臺灣雲林地方法院檢察署檢察官
被      告  丙○○前名溫祥佑.
上列上訴人因被告詐欺案件，不服臺灣雲林地方法院98年度簡上
字第38號中華民國98年8月26日第一審判決（檢察官聲請簡易判
決處刑案號：臺灣雲林地方法院檢察署97年度偵字第6077號），
提起上訴，並經檢察官移送併辦（臺灣基隆地方法院檢察署98年
度偵字第4026號），本院判決如下：
    主  文
原判決撤銷。
丙○○幫助意圖為自己不法之所有，以詐術使人將本人之物交付
，處有期徒刑伍月，如易科罰金，以新臺幣壹仟元折算壹日。
    事  實
一、丙○○雖預見提供自己帳戶予他人使用，足供幫助他人從事
    詐欺等不法之犯行，竟不違背其本意，仍基於幫助詐欺之不
    確定故意，於民國97年6月底至7月初之間某日，在台中地區
    某地點，將其前於彰化商業銀行太平分行申設之帳號：0000
    -00-00000-0-00號帳戶（以下簡稱系爭帳戶）之存摺、金融
    卡交付予其友甲○○，並告知密碼，而任由甲○○轉交予姓
    名年籍不詳之詐騙集團成員使用，而容任上述帳戶供他人用
    以詐騙財物。嗣該詐騙集團所屬之成員取得系爭帳戶後，即
    基於意圖為自己不法所有之犯意聯絡，先後於：(一)在雅虎奇
    摩拍賣網站上刊登拍賣「Mio C728車用導航系統」等文字之
    詐騙訊息，使瀏覽該訊息之乙○○陷於錯誤，於97 年7月11
    日11時4分許得標後，依該詐騙集團所屬成員之指示，於97
    年7月21日11時30分許，在雲林縣麥寮鄉農會橋頭分會，將
    新臺幣（下同）10,070元匯入系爭帳戶，嗣乙○○匯款後遲
    未收到上開物品，始悉受騙而報警。(二)在雅虎奇摩拍賣網站
    ，以劉莉珍（檢察官另行偵辦）申請之SUGAR0818號帳戶刊
    登拍賣筆記型電腦之詐騙訊息，並留劉莉珍申辦之00000000
    00手機門號供聯絡之用，使丁○○於97年7月間，在其位在
    基隆市○○區○○路35之5號2住處，上網瀏覽上開網站後陷
    於錯誤，信以為真，以13,000元投標並順利得標，嗣依對方
    所留上開電話與詐欺集團成員連絡後，於97年7月21日上午5
    時47分許，至基隆市暖暖區過港郵局前之ATM自動櫃員機將
    13,000元匯入系爭帳戶內。嗣因丁○○遲遲未收到上開筆記
    型電腦，經與賣方聯絡亦無法接通，始查覺有異，因而報警
    循線查知上情。
二、案經雲林縣警察局臺西分局報請臺灣雲林地方法院檢察署檢
    察官偵查後聲請以簡易判決處刑，並經基隆市警察局第三分
    局報請臺灣基隆地方法院檢察署檢察官偵查後移送本院併案
    審理。
    理  由
壹、關於證據能力之判斷：
  (一)按被告以外之人於審判外之陳述，雖不符刑事訴訟法第159
    條之1至之4之規定，而經當事人於審判程序同意作為證據，
    法院審酌該言詞陳述或書面陳述作成時之情況，認為適當者
    ，亦得為證據。當事人、代理人或辯護人於法院調查證據時
    ，知有第159條第1項不得為證據之情形，而未於言詞辯論終
    結前聲明異議者，視為有前項之同意，刑事訴訟法第159條
    之5第1、2項定有明文。至於當事人、代理人或辯護人於準
    備程序或調查證據時，知有刑事訴訟法第159條第1項不得為
    證據之情形，卻表示「對於證據調查無異議」、「沒有意見
    」等意思，而未於言詞辯論終結前聲明異議者，為求與前開
    同意制度理論一貫，且強化言詞辯論主義，確保訴訟當事人
    到庭實行攻擊防禦，使訴訟程序進行順暢，應視為已有將該
    等傳聞證據採為證據之同意（最高法院98年台上7226號判決
    參照）。本件被害人乙○○、丁○○於警詢中之陳述，均屬
    被告以外之人於審判外之言詞陳述，既經被告於本院受命法
    官行準備程序時表示「沒有意見」，依上說明，應認為被告
    已同意採為證據，而上述供述證據並無事實顯示係公務員因
    違法蒐證所取得之證據，本院審酌該等供述證據作成時之情
    況，亦認為適於作為證據，應依前述刑事訴訟法第159條之
    5第1項之規定而認為具有證據能力。
  (二)至於系爭帳戶開戶及交易明細查詢資料、郵政自動櫃員機交
    易明細表、存摺存款帳戶資料、雅虎拍賣網站拍賣訊息、中
    區農漁會電腦共用中心匯款委託書影本等書面資料，分屬書
    證及一般性記載之業務文書，既經本院依照刑事訴訟法第16
    5條第1項之規定於審理時進行調查，依上開條文及同法第15
    9條之4第2款之規定，自亦有證據能力。
貳、實體部分：
一、訊據被告丙○○就被害人乙○○、丁○○先後因接觸雅虎奇
    摩拍賣網站之虛偽交易訊息，分別於上述時間匯款10,070元
    及13,000元至系爭帳戶之事實未為爭執，但矢口否認涉有幫
    助詐欺之犯行，辯稱：伊係將系爭帳戶之存摺、提款卡出借
    友人甲○○使用，至於該帳戶為何會成為詐騙集團手中之犯
    罪工具，伊並無從得悉。當初甲○○係告知借用系爭帳戶以
    供其轉帳薪資使用，伊並無提供系爭帳戶予詐騙集團施詐之
    認知云云置辯。
二、經查：
  (一)前揭被告不爭執之事實，業據被害人乙○○、丁○○於警詢
    中證述無訛，復有系爭帳戶開戶及交易明細查詢資料、郵政
    自動櫃員機交易明細表、存摺存款帳戶資料、雅虎拍賣網站
    拍賣訊息及中區農漁會電腦共用中心匯款委託書影本等書面
    資料在卷可佐。
  (二)被告雖以前詞置辯，並於原審舉其友甲○○為證，惟：
  被告與證人甲○○一致陳述甲○○係以「甲○○需要帳戶供
    其任職之公司轉帳薪資」為由，而向被告洽借系爭帳戶。然
    而公司行號或政府機關要求所屬員工開戶以供轉帳薪資，為
    方便統一同步作業，均係藉由與該公司行號機關存有特別約
    定之金融行庫分行統一匯款，而非任由員工提供不同金融行
    庫之原有帳戶逐筆劃撥，此乃公眾週知之共同生活經驗。是
    被告與證人甲○○所述甲○○借用系爭帳戶之原因，即與前
    揭經驗法則相悖，已無足取。且卷附系爭帳戶交易明細查詢
    資料之中，並無甲○○工作所得薪資款項匯入之紀錄，證人
    甲○○亦於前審供承未用到系爭帳戶，益徵其二人所述甲○○借用系爭帳戶之原因並非實情。
  又金融帳戶存摺、提款卡及書寫密碼之書面資料，要屬與存
    款人財產、信用關係甚密之重要物品，朋友之間借用返還該
    等物品，多係當面交付確保不致流落在外，以防遭他人侵奪
    存款或作為不法用途，殆無隨意放置第三人得以輕易盜取處
    所之理。故證人甲○○於原審所述：「伊因急於進入撞球店
    內與被告撞球，故將系爭帳戶之存摺、提款卡及密碼放在停
    置撞球店外之被告機車原供騎乘者放置冷飲的置物箱上」之
    說詞，即無可信之理。更何況依被告與證人甲○○於原審一
    致之說詞，證人甲○○返還系爭帳戶存摺、提款卡及密碼之
    時，被告已身處上開撞球店內，顯見證人甲○○將系爭帳戶
    相關物品攜入店內面交被告並無困難，且較刻意放置被告機
    車之置物箱內簡便，益徵證人甲○○前揭證詞無可採信。
  衡諸常情，詐欺集團以他人帳戶供作款項出入之帳戶，通常
    會先取得帳戶所有人之同意才使用，否則一旦帳戶所有人掛
    失，被害人匯入之款項即遭凍結無法提領，帳戶所有人反可
    輕易辦理補發存簿、變更印鑑、密碼，將款項提領一空，詐
    欺集團豈有冒此風險之理。苟本件如證人甲○○所述係帳戶
    資料遭竊，詐欺集團根本無法知悉帳戶所有人何時會辦理掛
    失，則被害人匯入之款項是否可順利提領尚處不確定之狀態
    ，顯不合理。故詐騙集團成員敢於使用系爭帳戶以供匯入詐
    騙所得款項之前提，乃經被告或證人甲○○之應允使用至明
    。綜上，被告並非因甲○○轉帳薪資之目的而交付系爭帳戶
    予甲○○，詐騙集團亦非因竊得證人甲○○隨意放置系爭帳
    戶之存摺、提款卡及密碼而據為施詐之工具，已可確認。
  被告除交付系爭帳戶予證人甲○○外，另亦先後申請六個行
    動電話門號供甲○○使用：
    1.95年5月28日向遠傳公司申請0000000000號行動電話，使
      用期間自95年5月28日啟用迄97年8月3日停用，SIM卡為一
      般會員卡，帳單地址係寄至甲○○位於臺中縣太平巿光興
      路1096巷16號居所地。
    2.96年9月17日向遠傳公司申請0000000000號行動電話，使
      用期間自96年9月17日啟用迄今未停用，SIM卡為一般會員
      卡，帳單地址係寄至被告位於臺中縣大里市○○路202巷2
      之1號居所地。
    3.97年7月1日向威寶公司申請0000000000號行動電話，使用
      期間自97年7月1日啟用迄97年7月20日停用，SIM卡為一般
      會員卡，帳單地址係寄至甲○○位於臺中縣大里巿建民里
      校前路25巷5號住所地。
    4.97年7月4日向威寶公司申請0000000000號行動電話，使用
      期間自97年7月4日啟用迄今未辦停話，SIM卡為預付卡，
      帳單地址係寄至甲○○位於臺中縣太平巿光興路1096巷16
      號居所地。
    5.97年7月8日向和信公司申請0000000000號行動電話，使用
      期間自97年7月8日啟用迄同年9月25日停用，SIM卡為一般
      會員卡，帳單地址係寄至被告位於臺中縣太平市○○路○
      段255巷19號戶籍地。
    6.97年7月8日向臺灣大哥大公司申請0000000000號行動電話
      ，使用期間自97年7月8日啟用迄同年月10日停用，SIM卡
      為預付卡，帳單地址係寄至被告位於臺中縣太平市○○路
      ○段255巷19號戶籍地。
    上情均經被告於本院、臺灣高等法院臺中分院98年度上易字
    第1559號詐欺案件（以下簡稱另詐欺案件）偵查及歷審中供
    明在卷，復有遠傳、威寶、和信及臺灣大哥大公司通聯調閱
    查詢單及威寶公司行動電話預付卡服務申請書附於另詐欺案
    件卷內可稽，並經本院調閱該案全卷查證無訛。由此可知被
    告於交付系爭帳戶予證人甲○○前後（即97年6、7月間），
    另亦特意申請上述3.至6.所示四個行動電話門號供證人甲○○使用。上述行動電話之數量，已明顯逾越常人正常使用行
    動電話之情形，足令一般成年人士產生「提供之行動電話或
    帳戶可能被作為不法使用」之懷疑，被告仍於相近時間再提
    供系爭帳戶予甲○○，主觀上顯已容任他人以系爭帳戶作為
    犯罪工具。
  被告雖於被害人乙○○、丁○○受詐匯款至系爭帳戶之當日
    （97年7月21日）以電話語音掛失系爭帳戶。然查無論於實
    務經驗或者推論上，均難以排除出售或交付人頭帳戶者，於
    交付數日之後，故意前往警察機關或存款銀行申報遺失，而
    製造該報案人並無出售或交付人頭帳戶行為之假象，藉以脫
    免罪責，並使收集人頭帳戶之詐騙或恐嚇取財集團成員於「
    收受帳戶後、申報帳戶遺失前」之時間內，據以作為接受匯
    入犯罪所得金額之工具。據此，被告於被害人遭到詐騙之後
    向銀行申報系爭帳戶遺失之舉措，自難反向推論其並無出售
    或交付系爭帳戶之行為而為有利於被告之認定，應併敘明。
  本件依調查證據之結果，已足判斷被告之辯解無可採信，如
    此詐騙集團成員得以憑藉系爭帳戶收受被害人匯款之金額，
    除被告或證人甲○○交付供其等使用外，即無其他之可能，
    是本件被告輾轉提供系爭帳戶以使詐欺集團成員使用之事證
    已明。再今日一般人均可任意至金融機構開設存款帳戶，如
    非供犯罪之非法使用，衡情自無置自己名義帳戶不用，而出
    價取得他人帳戶使用之必要，且情理推論上，當然係為取得
    贓款及掩飾犯行不易遭人追查，此應為年逾二十歲之被告所
    應理解及預想之常識，是被告交付系爭帳戶以供他人使用，
    顯有幫助詐欺取財之不確定故意，亦堪確認。從而本件被告
    幫助詐欺之犯行洵堪認定。
三、按幫助之幫助，亦屬犯罪之幫助行為，最高法院28年度刑事
    庭會議決議可資參照。被告將其申請使用之系爭帳戶交付其
    友甲○○，再由甲○○持交詐騙集團成員使用，被告即為提
    供詐欺行為正犯即詐騙集團成員幫助者甲○○之幫助犯。是
    核被告之所為，係犯刑法第339條第1項詐欺取財罪之幫助犯
    ，應依刑法第30條第2項之規定，按正犯之刑減輕之。其以
    一個交付系爭帳戶之幫助行為，使被害人乙○○、丁○○次
    第遭受詐騙而匯款，係以一行為觸犯二幫助詐欺罪，為同種
    想像競合犯，應依刑法第55條從一重處斷。又檢察官聲請簡
    易判決處刑意旨雖未敘及被害人丁○○受詐匯款之部分（即
    移送併辦部分），然此部分與原聲請簡易判決處刑部分（即
    被害人乙○○受詐匯款部分），既有前述想像競合犯之裁判
    上一罪關係，是為原聲請簡易判決處刑之效力所及，本院自
    應併予審理。再被告就交付行動電話門號予證人甲○○之另
    詐欺案件雖經臺灣高等法院臺中分院判決無罪確定，但被告
    並非於同一時地將系爭帳戶與前揭行動電話SIM卡交付證人
    甲○○，已據被告供明在卷，故本件「交付系爭帳戶」之行
    為與另詐欺案件之「交付行動電話SIM卡之行為」，並非同
    一行為，本案自非另詐欺案件之判決效力所及，附此敘明。
四、原審未能審酌被告於交付系爭帳戶前後，另有四次異於常情
    之交付行動電話門號予證人甲○○之事實，而諭知被告無罪
    之判決，自有未合，檢察官上訴意旨指摘原判決不當，為有
    理由，應由本院撤銷改判。爰審酌被告前無犯罪前科紀錄素
    行尚佳（見卷附臺灣高等法院被告全國前案紀錄表），教育
    程度為高職畢業，依卷存事證可信因受朋友甲○○之影響而
    輾轉交付系爭帳戶予詐欺集團成員使用，造成被害人受有損
    害，增加警方查緝犯罪之難度，及助長詐欺之犯罪風氣，但
    犯後未見悔悟，一再漫言卸責，並參酌被害人乙○○、丁○○受詐金額非鉅等一切情狀，量處有期徒刑五月，併諭知易
    科罰金之折算標準。
據上論斷，應依刑事訴訟法第369條第1項前段、第364條、第299
條第1項前段，刑法第339條第1項、第55條、第30條第1項前段、
第2項、第41條第1項前段，刑法施行法第1條之1第1項、第2項前
段，判決如主文
本案經檢察官蘇南桓到庭執行職務。
中    華    民    國    99    年    2     月    12    日
                  刑事第二庭    審判長法  官  葉居正
                                      法  官  陳春長
                                      法  官  陳欽賢
以上正本證明與原本無異。
不得上訴。
                                      書記官  李良倩
中    華    民    國    99    年    2     月    12    日
附錄本案論罪科刑法條全文：
中華民國刑法第339條第1項
（普通詐欺罪）
意圖為自己或第三人不法之所有，以詐術使人將本人或第三人之
物交付者，處 5 年以下有期徒刑、拘役或科或併科 1 千元以下
罰金。

司法院資訊處製作；財團法人民間司法改革基金會備份。
